【裁判字號】    94,訴,1416
【裁判日期】    950530
【裁判案由】    偽造文書等
【裁判全文】
臺灣臺北地方法院刑事判決              94年度訴字第1416號
公  訴  人  臺灣臺北地方法院檢察署檢察官
被      告  寅○○
選任辯護人  葉玟妤律師
被      告  元富期貨股份有限公司
代  表  人  甲○○
代  理  人  丁○○
選任辯護人  洪堯欽律師
            李奇穎律師
上列被告等因偽造文書等案件，經檢察官提起公訴（94年度偵字
第36號、第3444號、第10233號），本院判決如下：
    主  文
寅○○連續意圖為自己不法之所有，以詐術使人將本人之物交付
，處有期徒刑壹年陸月。
元富期貨股份有限公司免訴。
    事  實
一、寅○○（原名戴啟雯，民國九十三年九月三日改名）原係址
    設臺北市○○○路○段二０九號四樓之元富期貨股份有限公
    司（下稱元富期貨公司）之業務副理兼營業員（九十二年十
    一月十六日停職，九十三年二月一日離職），利用就讀臺北
    市信義區社區大學國際禮儀班之機會，自詡操作期貨成績極
    佳並曾獲獎等情，博取同窗子○○及卯○○等人之信任。詎
    其明知期貨商之業務員不得利用期貨交易人帳戶或名義為自
    己從事交易，竟基於意圖為自己不法所有及利用期貨交易人
    帳戶為自己從事交易之概括犯意，乘子○○及卯○○對其操
    作投資能力深信不疑之機，連續為下列犯行：
  (一)於九十一年六月間，佯以為子○○操盤投資一年為名，要求
    子○○先於同年月二十四日前往中國國際商業銀行（下稱中
    國商銀）敦南分行開立活儲帳戶（帳號000000000
    00號），並於同年月二十六日在元富期貨公司開立期貨交
    易帳戶（帳號0000000號）後，繼而利用其保管不知
    情之元富期貨公司客戶癸○○之帳戶存摺及印鑑之機會，以
    中國商銀敦南分行之「元富期貨公司客戶期貨交易保證金專
    戶」為幌，隱瞞「中國商銀敦南分行『帳號0000000
    0000號』帳戶，形式上雖以『元富期貨公司客戶期貨交
    易保證金專戶』為戶名，實係癸○○之個人期貨交易保證金
    專戶」之事實（該帳號前四碼代表元富期貨公司在中國商銀
    敦南分行之「客戶期貨交易保證金專戶」虛擬帳號，後七碼
    則為癸○○在元富期貨公司之期貨交易帳號），向子○○誆
    稱：投資款需存入上開元富期貨公司保證金專戶，方可操作
    云云，要求子○○匯款至上開保證金專戶，致子○○誤信該
    帳戶係元富期貨公司所有而陷於錯誤，旋依指示於同年月二
    十六日匯款新臺幣（下同）一百五十萬元至上開癸○○保證
    金專戶後，寅○○即利用該帳戶為自己從事期貨交易。嗣寅
    ○○為取信於子○○，乃於同年九月十九日在元富期貨公司
    自行繕打可用保證金資料查詢單一紙，記載子○○之上開期
    貨交易帳戶迄當日止之保證金前盤淨值達一百七十二萬八千
    零二十五元等不實內容，提供子○○參考，謊稱：伊為子○○投資期貨，獲利二十餘萬元云云，致子○○更不疑有他。
    寅○○繼而於同年十二月五日向子○○佯以其有業績壓力，
    要求子○○再投資一百萬元，子○○信以為真，旋依指示於
    同日如數匯款至寅○○在中興商業銀行（下稱中興商銀）中
    山分行之帳戶（帳號000000000000號）後，寅
    ○○隨即加以提領，挪為己用。嗣子○○於九十二年六月間
    投資屆期後，要求解約，寅○○即以適逢SARS疫情，投資不
    穩為由，央請子○○延至同年底再行解約，迨同年十一月三
    日寅○○因認無法繼續隱瞞實情，乃向子○○坦承挪用款項
    ，子○○始知受騙。
  (二)復於九十一年九月間向卯○○誇稱：伊處理期貨之能力極佳
    ，可協助卯○○獲取較定存高之利潤，且伊需要業績云云，
    並邀約卯○○於同年月二十日至元富期貨公司，乘機出示上
    開子○○期貨交易帳戶可用保證金資料查詢單，誆稱：子○○投資一百五十萬元，已獲利二十餘萬元云云，進而佯以為
    卯○○操作投資期貨一年為名，要求卯○○於當日在元富期
    貨公司開立期貨交易帳戶（帳號0000000號）後，繼
    而以世華聯合商業銀行（下稱世華銀行）仁愛分行之「元富
    期貨公司客戶期貨交易保證金專戶」為幌，隱瞞「世華銀行
    仁愛分行『帳號00000000000號』帳戶，形式上
    雖以『元富期貨公司客戶期貨交易保證金專戶』為戶名，實
    係癸○○之個人期貨交易保證金專戶」之事實（該帳號前四
    碼代表元富期貨公司在世華銀行仁愛分行之「客戶期貨交易
    保證金專戶」虛擬帳號，後七碼則為癸○○在元富期貨公司
    之期貨交易帳號），要求卯○○儘速匯款至上開保證金專戶
    ，致卯○○誤認其有代為操盤獲利之能力，且誤信該帳戶確
    係元富期貨公司所有，因而陷於錯誤，旋依指示於同日將二
    百萬元款項匯入上開癸○○保證金專戶後，寅○○即利用該
    帳戶為自己從事期貨交易。嗣寅○○為取信於卯○○，乃於
    九十二年七月二十五日及八月九日，在元富期貨公司自行繕
    打可用保證金資料查詢單各一紙，記載卯○○之上開期貨交
    易帳戶尚存之保證金淨值及其變動情形等不實資訊，供卯○○參考，謊稱：伊為卯○○投資之期貨，因SARS疫情影響，
    而有虧損云云，致卯○○更不疑有他。嗣卯○○因急需資金
    ，於同年十一月五日前往元富期貨公司要求解約認賠，寅○○不得已乃向卯○○坦承挪用投資款項，卯○○至此始知受
    騙。
二、又寅○○明知元富期貨公司及其關係企業元富證券股份有限
    公司（下稱元富證券公司）所屬員工九十二年度認購元富證
    券公司庫藏股乙事，業於當年二月中旬截止，且該等股票僅
    限於員工認購，並未對外公開募集，竟承前意圖為自己不法
    所有及利用期貨交易人帳戶或名義為自己從事交易之概括犯
    意，利用其元富期貨公司營業員之身分，連續為下列犯行：
  (一)其於同年六月間向鄰居庚○○謊稱：員工認購元富證券公司
    庫藏股價格為每股八點八元，較當時市價十七元為低，且購
    買持有之時間不長，至多二、三個月即得以融資融券方式，
    以市價融券賣出，待取得股票後，再以股票贖回，穩賺不賠
    ，絕無風險，且伊有員工責任額需推廣云云，遊說庚○○購
    買元富證券公司股票，致庚○○信以為真，而萌生購買之意
    ，惟因資金不足，乃將上情轉知其父己○○，使己○○亦陷
    於錯誤，而同意出資購買。寅○○繼而以中興商銀中山分行
    之「元富期貨公司客戶期貨交易保證金專戶」為幌，隱瞞「
    中興商銀中山分行『帳號000000000000號』帳
    戶，形式上雖以『元富期貨公司客戶期貨交易保證金專戶』
    為戶名，實係癸○○之個人期貨交易保證金專戶」之事實（
    該帳號前五碼代表元富期貨公司在中興商銀中山分行之「客
    戶期貨交易保證金專戶」虛擬帳號，後七碼則為癸○○在元
    富期貨公司之期貨交易帳號），並佯稱：因作業程序，故需
    分二筆匯款，其中一筆係手續費，需使用金融卡轉帳云云，
    要求庚○○將其中八十萬元匯入前開保證金專戶，另手續費
    八萬八千元則以金融卡轉帳至帳號00000000000
    00000000號帳戶（實係不知情之林鴻宇在中興商銀
    大安分行之帳戶），致庚○○誤信該等帳戶均係元富期貨公
    司所有而陷於錯誤，遂依指示於同年月十九日自己○○帳戶
    匯款八十萬元至前開癸○○保證金專戶及以金融卡轉帳八萬
    八千元至上開林鴻宇帳戶後，寅○○除以該八萬八千元款項
    ，充作清償其前所積欠林鴻宇之債務外，並利用庚○○自己○○帳戶匯至上開癸○○帳戶之款項為自己從事期貨交易。
    嗣寅○○因恐事跡敗露，乃向庚○○謊稱：伊因係元富期貨
    公司員工，不能直接認購元富證券公司股票，故庚○○與己○○需至元富期貨公司開戶，方能以渠等之帳戶進行作業云
    云，致庚○○更不疑有他，庚○○與己○○遂依指示於同年
    七月間在元富期貨公司各開立一期貨交易帳戶。嗣庚○○因
    遲未取得元富證券公司股票，經向元富證券公司查詢後，始
    知受騙。
  (二)復於同年六月間向鄰居壬○○誆稱：伊有五千萬元配額之元
    富證券公司庫藏股，市價每股達十餘元，願以每股八點八元
    出售云云，誘使壬○○限於錯誤，而同意出資購買元富證券
    公司股票。寅○○繼而以華南商業銀行（下稱華南商銀）仁
    愛分行之「元富期貨公司客戶期貨交易保證金專戶」為幌，
    隱瞞「華南商銀仁愛分行『帳號000000000000
    號』帳戶，形式上雖以『元富期貨公司客戶期貨交易保證金
    專戶』為戶名，實係癸○○之個人期貨交易保證金專戶」之
    事實（該帳號前五碼代表元富期貨公司在華南商銀仁愛分行
    之「客戶期貨交易保證金專戶」虛擬帳號，後七碼則為癸○○在元富期貨公司之期貨交易帳號），要求壬○○將投資股
    款匯入前開保證金專戶，致壬○○誤信該帳戶係元富期貨公
    司所有而陷於錯誤，遂依指示於同年月二十三日將二百五十
    萬元款項匯入前開癸○○保證金專戶後，寅○○即利用該帳
    戶為自己從事期貨交易。嗣壬○○向寅○○索取股票時，寅
    ○○除謊稱股票尚未印妥外，為恐事跡敗露，遂藉詞要求壬○○在元富期貨公司開戶，以利股票取得云云，致壬○○更
    不疑有他，而於同年七月間在元富期貨公司開立期貨交易帳
    戶（帳號0000000號）。迨同年八月十八日，寅○○
    復佯以其額度尚未售鑿，遊說壬○○再行購買，致壬○○信
    以為真，旋依指示於同日匯款二百萬元至上開癸○○保證金
    專戶後，寅○○即利用該帳戶為自己從事期貨交易。嗣壬○○屢向寅○○催索股票，寅○○先藉詞股票尚未印妥云云，
    繼而避不見面，壬○○因遲未取得股票，經向元富期貨公司
    查證後，始知受騙。
  (三)再於同年六月間向鄰居戊○○佯稱：元富證券公司新增資股
    票，僅員工得以認購，當時市值每股十一元，員工認購每股
    僅八點八元，倘戊○○願投資購買，伊可協助以融券方式先
    將股票賣出，待員工認購之股票在二個月後到手，再交付戊○○款項云云，使戊○○陷於錯誤而同意購買，並依指示於
    同年月三十日將八十八萬元款項匯入寅○○在花旗銀行之帳
    戶（帳號000000000000號）後，寅○○即悉數
    提領，挪為己用。嗣同年八月間戊○○向寅○○詢問股票取
    得情形時，寅○○即謊稱：已取得並處理完畢，獲利十萬元
    ，伊將匯款九十八萬元至戊○○在元富期貨公司之期貨交易
    帳戶（帳號0000000號）云云，繼而於同年月二十一
    日在元富期貨公司繕打可用保證金資料查詢單一紙，記載上
    開戊○○期貨交易帳戶迄當日止之保證金前盤淨值達九十八
    萬元等不實內容，供戊○○過目，致戊○○誤信寅○○已將
    款項如數存入其帳戶而不疑有他，遂要求寅○○將該等款項
    分批於每月一日各匯十萬元至其另一帳戶，作為其生活費。
    詎寅○○僅依約於同年九月份及十月份各匯款十萬元與戊○○，同年十一月間即向戊○○表示其經濟有困難，無法匯款
    ，戊○○發覺有異，經向元富期貨公司查詢，獲悉其所有上
    開期貨交易帳戶內並無任何款項，至此始知受騙。
  (四)又於同年十月十五日上午某時，致電向國際禮儀班同學丙○○偽稱：元富證券公司有庫藏股讓員工認購，每股僅八點八
    元，但市價達十一餘元，且約一個月後即可賣出獲利，希望
    丙○○能儘速匯款，協助伊作業績，伊將以丙○○名義購買
    股票及開股條云云，致丙○○陷於錯誤，而依指示於翌日即
    同年十月十六日中午十二時許匯款八萬八千元至寅○○在花
    旗銀行臺北分行之帳戶（帳號0000000000號）後
    ，寅○○即提領一空，挪為己用。嗣丙○○於匯款後約一個
    月，欲取回投資款時，始終聯繫不上寅○○而發覺有異，經
    查證後始知受騙。
  (五)復於同年十月十六日上午十時許，致電向國際禮儀班同學乙○○訛稱：元富證券公司有股票供員工認購，目前每股八點
    八元，如投資二十萬元，至同年十二月十日即可決定是否留
    下股票，如不要股票，則可贖回獲利，取得二十二萬五千元
    ，希望能協助伊及伊同事林海棠作業績，並謊稱卯○○及子
    ○○亦有投資且獲利了結云云，要求乙○○儘速於當日中午
    十二時許之前匯款，其事後會郵寄股票憑證云云，致乙○○
    陷於錯誤，旋依指示於同日中午十二時三十分許，匯款二十
    萬元至不知情之林海棠在合作金庫復興支庫之帳戶（帳號0
    000000000000號）後，寅○○隨即加以提領，
    挪為己用。嗣乙○○於同年十二月間因遲未能取回投資款，
    發覺有異，經查證後始知受騙。
  (六)再於同年十月十六日中午十二時許，致電向國際禮儀班同學
    丑○○謊稱：元富證券公司有股票供員工購買，每單位一千
    股三十萬元，如於同年十二月十日前贖回不繼續投資，可賺
    三萬元，穩賺不賠，因國際禮儀班有幾位較有錢之同學如卯
    ○○出國，才有機會輪到其他人云云，並以：丙○○係公務
    人員，較為謹慎，亦有投資購買為例，遊說丑○○，並以公
    司員工始得購買，而丑○○並非員工為由，要求丑○○儘速
    於當日匯款至其帳戶，其於下星期會郵寄股票憑證云云，致
    丑○○陷於錯誤，旋依指示於同日下午二時二十五分許，將
    六十萬元款項匯入寅○○在花旗銀行臺北分行之帳戶後，寅
    ○○隨即提領一空，挪為己用。嗣丑○○因遲未取得股票或
    相關憑證，屢向寅○○催索，寅○○皆以：公司承辦小姐尚
    未郵寄，將儘速催促辦理云云，加以搪塞推拖。迨丑○○聽
    聞卯○○等同學遭詐騙乙事，發覺有異，經查證後始知上情
    。
二、案經壬○○、己○○、戊○○、丙○○、乙○○及丑○○訴
    請臺北市政府警察局刑事警察大隊報請暨行政院金融監督管
    理委員會移送臺灣臺北地方法院檢察署檢察官偵查起訴。
    理  由
壹、被告寅○○部分：
一、訊據被告寅○○固不否認其任職被告元富期貨公司業務副理
    兼營業員期間，曾以為子○○、卯○○操作投資理財及庚○○、壬○○、戊○○、丙○○、乙○○、丑○○購買元富證
    券公司員工庫藏股等名義，要求子○○等人匯款之事實，亦
    坦承有利用被告元富期貨公司之期貨交易人癸○○之期貨交
    易帳戶為自己從事期貨交易，違反期貨交易法之規定等情，
    惟矢口否認有詐欺犯行，辯稱：伊確有為子○○等人操作投
    資理財，僅因適逢國內經濟不景氣，致生鉅額虧損。本案純
    粹係投資失利，伊並無為自己不法所有之意圖及對子○○等
    人施用詐術云云。經查：
  (一)關於前揭犯罪事實一部分：
  1.被告寅○○此部分所為，業據證人子○○及卯○○於本院審
    理時指證綦詳（見本院卷第七八至八六頁），並經證人癸○○於本院審理時證述明確（見本院卷第一五八至一五九頁）
    ，且有癸○○在被告元富期貨公司開戶之文件、子○○在被
    告元富期貨公司之開戶申請書暨客戶徵信資料表、中國信託
    商業銀行匯款申請書、誠泰銀行跨行聯行入戶電匯回單、精
    奇期貨後檯管理系統可用保證金資料查詢單、被告寅○○簽
    發之支票及本票、中國商銀新臺幣存摺類存款憑條副本聯、
    子○○存摺內頁、中國商銀客戶歷史資料查詢明細表、被告
    寅○○書寫之匯款帳號、卯○○在被告元富期貨公司開戶之
    文件及世華銀行匯出匯款回條等件附卷可稽（見九十四年度
    偵字第三六號卷第一二五至一四八頁、第二五五至二五九頁
    、第二六三頁、第二六六頁、第二七二至二七四頁、第二七
    九至二九五頁、第三一九至三二０頁），應堪認定。
  2.被告寅○○雖辯稱：子○○及卯○○因信任伊，故伊等談妥
    匯款至同一帳戶，金額較大，以眾人集資之方式較易處理，
    伊並無不法所有之意圖及施用詐術之行為云云，惟查：
  (1)被告寅○○指示子○○及卯○○匯入款項之前開中國商銀敦
    南分行及世華銀行仁愛分行帳戶，形式上雖以「元富期貨公
    司客戶期貨交易保證金專戶」為戶名，實係被告元富期貨公
    司之期貨交易客戶癸○○之個人期貨交易保證金專戶（亦即
    被告提供子○○及卯○○匯入款項之帳號，前四碼代表元富
    期貨公司在各該金融機構之「客戶期貨交易保證金專戶」虛
    擬帳號，後七碼則為癸○○在被告元富期貨公司之期貨交易
    帳號），被告元富期貨公司除在癸○○從事期貨交易或出金
    之情形下，方得依規定處理外，原則上無法動用該等帳戶內
    之款項，故前開子○○及卯○○匯款之實際受款人應係癸○○，而非被告元富期貨公司等情，為被告寅○○所不否認。
    而證人子○○及卯○○一致證稱：被告寅○○於伊等匯款之
    前，即以需開戶進行操作投資為由，要求伊等在元富期貨公
    司開立期貨交易帳戶後，再指示伊等匯款至元富期貨公司保
    證金專戶，而未告知係癸○○之個人保證金專戶等語（見本
    院卷第七八至八六頁），且被告寅○○親筆指示子○○匯款
    之字條，亦僅記載受款人元富期貨公司及受款銀行、帳號，
    並非標明係癸○○之個人保證金專戶（見九十四年度偵字第
    三六號卷第二七四頁），足證被告寅○○確未將受款帳戶係
    癸○○個人保證金專戶乙事告知子○○及卯○○甚明。參以
    被告寅○○既自承利用子○○及卯○○之匯款，在癸○○之
    帳戶內操作投資期貨，而非以子○○及卯○○之期貨交易帳
    戶進行期貨投資等情，竟自行製作子○○及卯○○之期貨交
    易帳戶可用保證金資料查詢單，記載渠等之期貨交易帳戶內
    有保證金等事項，交與子○○及卯○○，此亦有卷附可用保
    證金資料查詢單足參（見九十四年度偵字第三六號卷第一六
    六頁、第三一九至三二０頁），衡情倘被告寅○○確獲子○○及卯○○同意以集資癸○○帳戶之方式投資期貨，則其理
    當將癸○○帳戶款項進出之相關資料提供子○○及卯○○參
    考，而無以子○○及卯○○個人期貨交易帳戶名義製作內容
    不實之可用保證金資料查詢單之必要。益徵被告寅○○並未
    明確告知子○○及卯○○上開受款帳戶係癸○○之個人保證
    金專戶，亦未得彼等之同意以癸○○帳戶操作期貨投資至明
    。
  (2)再查子○○、卯○○與癸○○素不相識，對彼此毫無所悉，
    此亦為被告寅○○所不否認，子○○及卯○○既已在元富期
    貨公司開立期貨交易帳戶，衡情實無捨己之帳戶而用癸○○
    帳戶從事投資交易之可能，被告寅○○於本院審理時亦自承
    ：「（問：當時為何叫證人（即子○○）去開期貨戶頭？）
    開戶是要投資理財」等語（見本院卷第八二頁）。其倘確有
    使用癸○○帳戶集資以利操作投資之必要，竟不思事前將此
    訊息告知子○○及卯○○，反大費周章要求彼等開立個人期
    貨交易帳戶後，卻未加使用，而以癸○○之帳戶從事期貨交
    易，復製作內容不實之子○○及卯○○個人期貨交易帳戶可
    用保證金資料查詢單，則其所為實屬可疑，顯見其明知前開
    帳戶形式上雖以「元富期貨公司客戶期貨交易保證金專戶」
    為戶名，實係癸○○之個人期貨交易保證金專戶，竟故意隱
    瞞此重要事項而未告知子○○及卯○○，進而利用子○○及
    卯○○之信任，佯以為彼等操作投資期貨為名，要求彼等匯
    款至上開保證金專戶，致子○○及卯○○誤信該等帳戶係被
    告元富期貨公司所有而分別匯款至該等癸○○保證金專戶後
    ，被告寅○○即利用該等帳戶為自己從事期貨交易，其確有
    為自己不法所有之意圖及對子○○及卯○○施用詐術之犯行
    至明。所辯伊等談妥匯款至同一帳戶，以眾人集資之方式處
    理，伊純粹係投資失利，並無為自己不法所有之意圖及施用
    詐術云云，顯屬臨訟卸責之詞，並不足採。至其一再辯稱係
    績優期貨營業員，故子○○基於信任，主動央請代為投資乙
    節，縱令屬實，亦無礙於被告寅○○利用子○○之信任而為
    前開詐欺犯行之認定。
  3.被告寅○○另辯稱：子○○於九十一年六月二十六日所匯之
    一百五十萬元款項，雖係供投資理財之用，但同年十二月五
    日之匯款一百萬元則係借款，與投資理財無關云云，並以其
    與子○○於九十三年一月十六日所簽立之和解書第一條關於
    糾紛事實確認：「雙方確認本件債務總額包括乙方（即子○○）出借予甲方（即被告寅○○）之金錢新臺幣（以下同）
    100萬元，暨乙方基於對甲方之誤信，將其所有金錢委由甲
    方於元富期貨股份有限公司代為買賣期貨交易產生之損害而
    由甲方同意負擔之金額150萬元，共計貳佰伍拾萬元整」等
    記載，為其論據（見九十四年度偵字第三六號卷第二六一頁
    ）。然證人子○○證稱：該筆一百萬元匯款亦屬投資款，而
    非借款，該份和解書係伊委任之律師所簽，伊並未看過內容
    ，律師交給伊時，聲稱已弄好，要求伊直接簽名，伊係遭人
    設計。事後因被告寅○○未依約還款，故於九十三年三月九
    日解除該份和解書等語（見本院卷第八０頁正、反面），參
    以子○○與被告寅○○於九十三年三月九日合意解除上開和
    解書，並將其上原所記載之第一條關於「本件債務總額包括
    乙方（即子○○）出借予甲方（即被告寅○○）之金錢新臺
    幣（以下同）100萬元，暨」、「由甲方同意負擔之金額150
    萬元」等文字刪除，而更正為「雙方確認乙方基於對甲方之
    誤信，將其所有金錢委由甲方於元富期貨股份有限公司代為
    買賣期貨交易產生之損害共計貳佰伍拾萬元整」等情（見九
    十四年度偵字第三六號卷第二六二頁），益徵證人子○○所
    指該筆一百萬元係投資款而非借款，應屬非虛。被告寅○○
    空言辯稱此部分款項係屬私人借款云云，顯屬無據。
  4.至被告寅○○復以：伊曾於九十二年三月間另向卯○○借款
    一百萬元，並已於同年五月間返還為由，辯稱伊並無詐欺意
    圖云云。惟查，其事後縱曾向卯○○借款並已返還，與前開
    詐欺行為亦屬二事，尚難據為有利於其之認定。
  (二)關於前揭犯罪事實二部分：
  1.被告寅○○此部分所為，業據證人庚○○、己○○、壬○○
    、戊○○、丙○○、乙○○及丑○○於本院審理時指證綦詳
    （見本院卷第八七至九一頁、第一一九至一二八頁、第一五
    五至一五六頁），並經證人癸○○及被告元富期貨公司總經
    理辛○於本院審理暨證人林鴻宇於偵查時證述明確（見本院
    卷第一五七至一五九頁、九十四年度偵字第三六號卷第二一
    六頁），復有丙○○之第一銀行活期儲蓄存款存摺、被告寅
    ○○簽發之本票及保管條、中國信託商業銀行匯款申請書、
    建華銀行匯款委託書、臺北銀行入戶電匯回條、臺北國際商
    業銀行匯款回條聯、花旗銀行跨行匯款申請書、戊○○之中
    國信託商業銀行營業部存摺、被告寅○○出具之收據、臺北
    國際商業銀行自動櫃員機交易明細表、金融資訊系統跨行通
    匯系統交易證明申請單、林鴻宇之中興商銀開戶資料及存款
    戶對帳單、被告元富期貨公司在中興商銀之開戶資料及存款
    戶對帳單、被告元富期貨公司在華南商銀之開戶資料及存款
    往來明細表、存提款清單查詢、客戶期貨交易保證金提領申
    請書、癸○○在被告元富期貨公司之開戶文件、精奇期貨後
    檯管理系統可用保證金資料查詢單及庚○○在被告元富期貨
    公司開戶之文件等附卷可稽（見九十四年度核退字第六０六
    四號卷第二五至三三頁、九十四年度他字第二八四九號卷第
    五至一０頁、九十四年度偵字第三六號卷第六四至七一頁、
    第七九至一四八頁、第一六四至一六六頁、第一七三至一八
    八頁），亦堪認定。
  2.被告寅○○雖辯稱：伊與庚○○之配偶較熟，庚○○之配偶
    希望伊代為從事理財規劃，主要係購買庫藏股，但伊事後因
    未購得庫藏股，乃向庚○○之配偶表示願代客操作理財，經
    其口頭同意，伊確有為其投資，僅因遭逢經濟不景氣，致生
    虧損，伊無意詐騙金錢云云。惟查：
  (1)元富期貨公司及其關係企業元富證券公司於九十二年度固曾
    辦理員工認購元富證券公司庫藏股事宜，然業於當年二月中
    旬截止，且該等股票僅限於員工認購，並未對外公開募集等
    情，業據證人辛○於本院審理時證述屬實（見本院卷第一五
    七至ㄧ五八頁），被告寅○○身為元富期貨公司員工，自難
    諉稱不知。竟於認股結束後之同年六月間以購買元富證券公
    司庫藏股為由，誘使庚○○匯款投資，足認有詐欺之不法意
    圖及犯行。參以其指示庚○○匯款之受款帳戶即中興商銀中
    山分行帳戶，形式上雖以「元富期貨公司客戶期貨交易保證
    金專戶」為戶名，實係被告元富期貨公司之期貨交易客戶癸○○之個人期貨交易保證金專戶，此亦為被告寅○○所不否
    認。而證人庚○○證稱：被告寅○○指示伊分二筆匯款至二
    個帳號，其中之ㄧ係元富期貨公司保證金專戶，伊當時不知
    該帳戶係癸○○之帳戶，另ㄧ個伊只知帳號，不知戶名，被
    告寅○○要求手續費部分以金融卡轉帳八萬八千元至該帳戶
    ，伊當時不知該帳戶係林鴻宇之帳戶，因前面之帳戶名稱係
    元富期貨公司等語（見本院卷第一一九至ㄧ二一頁反面），
    益證被告寅○○並未將受款帳戶分別係癸○○個人保證金專
    戶及林鴻宇個人帳戶乙事告知庚○○。其明知前開二帳戶其
    中之ㄧ形式上雖以「元富期貨公司客戶期貨交易保證金專戶
    」為戶名，實係癸○○之個人期貨交易保證金專戶，另ㄧ帳
    戶則係林鴻宇個人帳戶，竟故意隱瞞，而佯以認購元富證券
    公司員工庫藏股為幌，使庚○○誤信被告寅○○所指示之上
    開二受款帳戶均係元富期貨公司所有，而自其父己○○之帳
    戶匯款八十萬元至前開癸○○保證金專戶及以金融卡轉帳所
    謂之「手續費」八萬八千元至上開林鴻宇帳戶，被告寅○○
    即以該八萬八千元款項，充作清償其前所積欠林鴻宇之債務
    ，並利用庚○○自己○○帳戶匯至上開癸○○帳戶之款項為
    自己從事期貨交易等情，既經被告寅○○供承在卷，其確有
    為自己不法所有之意圖及對庚○○施用詐術之犯行至明。所
    辯伊並無詐欺云云，實不足採。
  (2)被告寅○○又辯以：伊事後因未購得庫藏股，乃向庚○○之
    配偶表示願代客操作理財，經其口頭同意，伊確有為其投資
    ，僅因遭逢經濟不景氣，致生虧損云云。然此業據證人庚○○否認在卷（見本院卷第一二一頁反面、第一二二頁），所
    辯已難遽採。況庚○○與癸○○素不相識，庚○○既已在元
    富期貨公司開立期貨交易帳戶，縱被告寅○○所辯受託操作
    理財乙事屬實，然被告寅○○不惟未利用庚○○之帳戶從事
    投資，且在未告知庚○○之情形下，擅自使用癸○○帳戶從
    事交易，顯與常情相違，所辯未購得庫藏股，經同意轉為代
    客操作，因經濟不景氣而虧損，並非詐欺云云，自不足採。
  (3)至被告寅○○之選任辯護人辯稱：被告寅○○在庚○○為前
    開匯款後，曾另向庚○○借款十萬元，並已返還，且於投資
    失利後，亦償還部分投資款，足見其並無詐欺不法意圖云云
    。惟其事後縱曾另向庚○○借款並已返還，暨清償其中五萬
    元投資款與庚○○，與前開詐欺犯行亦屬二事，尚難據為有
    利於被告寅○○之認定。
  3.被告寅○○另辯稱：伊有向壬○○表示有買庫藏股之機會，
    但不ㄧ定買的到，事後並未購得，伊有告知壬○○其他投資
    項目，壬○○讓伊作理財云云；其選任辯護人則辯稱：壬○○開立期貨交易帳戶，並未開立證券戶，且其投資數額並非
    八點八元之倍數，足證其投資款非僅供購買庫藏股，尚供期
    貨投資之用，且庫藏股數量有限，買不到庫藏股之客戶，被
    告寅○○仍為其等進行期貨投資，並無詐騙云云。經查：
  (1)被告寅○○於警訊時供稱：伊在九十二年六月間有與壬○○
    談及購買元富證券公司庫藏股，當時有告知僅限員工才能購
    買，每股八點八元，預估三至四個月後上漲至每股十元，並
    詢問壬○○是否要投資，經壬○○同意後，伊即提供癸○○
    在被告元富期貨公司之帳號給壬○○，請壬○○匯款至華南
    商銀仁愛分行之收款戶「元富期貨公司」，壬○○即於同年
    月二十三日匯入二百五十萬元，該筆款項係伊以癸○○帳戶
    操作交易時賠掉，事後壬○○向伊要股票，但伊表示尚未拿
    到股票等語（見九十四年度偵字第三六號卷第三八至三九頁
    ），足見其選任辯護人以壬○○未開立證券戶，及投資數額
    非八點八元之倍數為由，辯稱壬○○之投資款非僅供購買庫
    藏股，尚供期貨投資之用云云，與被告寅○○之供述不符，
    顯屬無稽。
  (2)又被告寅○○於元富證券公司員工庫藏股認購結束後之九十
    二年六月間，以購買該等庫藏股為由，誘使壬○○匯款投資
    等情，已堪認有詐欺之不法意圖及犯行。且其指示壬○○匯
    款之受款帳戶即華南商銀仁愛分行帳戶，形式上雖以「元富
    期貨公司客戶期貨交易保證金專戶」為戶名，實係被告元富
    期貨公司之期貨交易客戶癸○○之個人期貨交易保證金專戶
    ，此亦為被告寅○○所不否認。而證人壬○○證稱：被告寅
    ○○拿帳號給伊，要伊匯入元富期貨公司帳戶，伊不知係癸○○之帳戶，亦不認識癸○○，如當時知悉係匯至他人帳戶
    ，伊不會匯款等語（見本院卷第八七頁反面至第八八頁），
    益證被告寅○○並未將受款帳戶係癸○○個人保證金專戶乙
    事告知壬○○。其明知前開帳戶形式上雖以「元富期貨公司
    客戶期貨交易保證金專戶」為戶名，實係癸○○之個人期貨
    交易保證金專戶，竟故意隱瞞，而佯以認購元富證券公司員
    工庫藏股為幌，使壬○○誤信被告寅○○所指示之受款帳戶
    係元富期貨公司所有，而匯款至前開癸○○保證金專戶後，
    被告寅○○即利用該帳戶從事期貨交易，其確有為自己不法
    所有之意圖及對壬○○施用詐術之犯行至明，此部分所辯亦
    不足採。
  (3)至被告寅○○另辯稱：未購得庫藏股後，壬○○匯款轉供委
    託伊操作期貨之用云云，業據證人壬○○否認在卷（見本院
    卷第二二頁、第二四頁），被告寅○○此部分所辯，已屬無
    據，且查壬○○與癸○○素不相識，壬○○既於第一次匯款
    後之九十二年七月間在元富期貨公司開立期貨交易帳戶，縱
    被告寅○○所辯受託操作理財乙事屬實，然被告寅○○不惟
    未利用壬○○之帳戶從事投資，且在未告知壬○○之情形下
    ，擅自使用癸○○帳戶從事交易，顯與常情相違，所辯未購
    得庫藏股，經同意轉為代客操作，因經濟不景氣而虧損，並
    非詐欺云云，亦不足採。
  (4)被告寅○○之選任辯護人另以：壬○○及其女楊秀鳳於九十
    二年五、六月間委託伊投資理財，壬○○先匯款二百五十萬
    元後，楊秀鳳亦在被告元富期貨公司開立期貨帳戶，並匯款
    一百萬元至癸○○帳戶，嗣楊秀鳳於九十二年十月間因急需
    資金，要求取回投資款，被告寅○○乃將ㄧ百萬元匯還楊秀
    鳳，足見其無詐欺不法意圖云云，並聲請向彰化銀行雙園分
    行函調楊秀鳳之帳戶明細資料。然查被告寅○○縱曾將款項
    返還楊秀鳳，與詐欺壬○○亦屬二事，實無礙於其詐欺犯行
    之認定。所聲請調查之前開事項，與本案既無必然關連，核
    無調查之必要，併此敘明。
  (5)至被告寅○○之選任辯護人所辯：被告寅○○除返還壬○○
    六十五萬元外，另曾交付二十萬元，但壬○○就此部分拒簽
    收據，聲稱該筆二十萬元係利息，不算本金，壬○○既收受
    利息，則雙方應屬借貸關係，縱被告寅○○借款未還，亦僅
    債務不履行，與詐欺無涉云云，然被告寅○○始終辯稱壬○○委託伊代為投資理財，而未曾供述此部分匯款屬「借貸關
    係」，且壬○○於發覺受騙後，要求被告寅○○除如數返還
    二筆匯款外，並計收利息，亦屬事理之常，要難據此認定雙
    方係借貸關係。被告寅○○之選任辯護人此部分所辯，顯與
    被告寅○○之供述不符，殊難採信。
  4.被告寅○○之選任辯護人又以：戊○○、丙○○、乙○○及
    丑○○交付被告寅○○之款項，係作為被告寅○○以自己名
    義認購員工庫藏股之用，則被告寅○○與渠等間應係借貸關
    係，而非代客操作之委任關係，被告寅○○向渠等借款自行
    從事套利交易，與ㄧ般借款無異，不論被告寅○○購得員工
    庫藏股後所從事之套利交易係獲利或虧損，被告寅○○ㄧ律
    負有償還戊○○等人之義務，足證被告寅○○並無不法意圖
    ，純屬民事債務不履行。且任何投資均有風險，應由戊○○
    等人自行評估，被告寅○○向渠等保證獲利，難認係施用詐
    術云云。然查被告寅○○於認股結束後之九十二年六月間，
    尚以購買元富證券公司庫藏股為由，誘使戊○○匯款，甚且
    於其所謂「無法為壬○○購得庫藏股」之後，明知無庫藏股
    可供認購，竟仍於同年十月十五日、十六日以代為認購庫藏
    股之名義，陸續要求丙○○、乙○○及丑○○匯款，已如前
    述，且其亦不否認並未利用該等款項從事庫藏股之認購事宜
    ，顯見其有詐欺戊○○等人之不法意圖及犯行，要非僅屬民
    事債務糾葛。再依其出具予戊○○之收據記載：「茲收到戊○○小姐認購元富證券股票新台幣捌拾捌萬元正」等語以觀
    （見九十四年度偵字第三六號卷第一六五頁），益證被告寅
    ○○之選任辯護人所辯被告寅○○僅係單純向戊○○等人借
    款供其以自己名義認購庫藏股乙節，與事實不符，此部分亦
    屬臨訟狡卸之詞，殊難採信。至被告寅○○於事後雖曾返還
    其中二十二萬元與戊○○，亦不足以據為其自始並無詐欺犯
    意及犯行之認定。
  (三)綜上所述，被告寅○○以前揭手法詐欺子○○等人及利用被
    告元富期貨公司之期貨交易人癸○○之期貨交易帳戶為自己
    從事期貨交易等犯行均堪認定，應予依法論科。
二、核被告寅○○所為，係犯刑法第三百三十九條第ㄧ項之詐欺
    取財罪，及違反期貨交易法第六十三條第四款期貨商之業務
    員不得利用期貨交易人帳戶為自己從事交易之規定，應依同
    法第ㄧ百十六條第一款規定論處。其先後多次詐欺取財及利
    用期貨交易人帳戶為自己從事交易犯行，均時間緊接，所犯
    皆係構成要件相同之罪名，顯均係基於概括犯意為之，依刑
    法第五十六條連續犯之規定，各以一罪論，並均加重其刑。
    又其所犯上開二罪間，有方法目的之牽連關係，依刑法第五
    十五條之規定，應從一重之詐欺取財罪論處。爰審酌被告雖
    無前科（見本院卷第八頁之臺灣高等法院被告前案紀錄表）
    ，素行良好，然利用擔任期貨營業員職務之便，以代為投資
    理財或認購股票等名義，向鄰居或同學詐取款項，並擅自利
    用客戶之期貨交易帳戶為自己從事期貨交易以牟利，且詐欺
    期間已逾一年，犯罪所得達數百萬元，對子○○等八人之財
    產權益危害甚鉅，犯後僅返還壬○○數十萬元、庚○○五萬
    元、戊○○二十二萬元及子○○三十萬元，迄未與子○○等
    八人達成和解，且僅坦承違反期貨交易法犯行，就詐欺部分
    猶飾詞卸責，否認犯行，態度不佳等一切情狀，量處如主文
    所示之刑。
三、公訴意旨另以：被告寅○○於九十二年七月二十五日及八月
    九日卯○○詢問其帳戶之交易狀況時，持偽造之可用保證金
    資料查詢單，向卯○○詐稱不實之交易狀況，因認被告寅○○此部分所為另涉犯刑法第二百十六條、第二百十條之行使
    偽造私文書罪嫌云云。按刑法第二百十條偽造文書罪，係指
    偽造他人之文書而言，若自己之文書，雖登載不實，衹屬虛
    妄行為，不能構成偽造文書之罪。是以自己名義作成之文書
    ，雖為不實之登載，無論是否足生損害於他人，刑法上既無
    處罰明文，自無論罪之餘地（最高法院十九年度非字第一一
    三號、二十年度非字第七六號判例意旨參照）。本案依卯○○提出被告寅○○所交付之「精奇期貨後檯管理系統可用保
    證金資料查詢單」內容以觀，其性質應屬被告寅○○以自己
    名義作成卯○○在被告元富期貨公司之期貨交易帳戶可用保
    證金淨值明細，被告寅○○雖為隱匿其以卯○○之款項利用
    癸○○帳戶為自己從事期貨交易、非以卯○○之帳戶進行投
    資之事實，而故意在所制作之保證金淨值明細虛偽記載有將
    保證金匯入卯○○帳戶以進行期貨交易情事，充其量亦僅屬
    記載不實，核與偽造文書或業務登載不實文書罪之構成要件
    有間，尚難僅憑其內容不實，遽認被告寅○○犯此部分罪行
    。此外，復查無其他積極證據足資證明被告寅○○有此部分
    犯行，惟公訴意旨認此部分與本案起訴經論罪部分，有牽連
    犯之裁判上一罪關係，爰不另為無罪之諭知，附此敘明。
貳、被告元富期貨公司部分：
一、公訴意旨略以：被告元富期貨公司之業務員即被告寅○○，
    因執行業務有違反期貨交易法第六十三條第四款規定不得利
    用期貨交易人帳戶為自己從事交易之行為，因認除依同法第
    一百十六條處罰被告寅○○外，對被告元富期貨公司亦應依
    同法第一百十八條規定科以同法第一百十六條之罰金云云。
二、按時效已完成者，應諭知免訴之判決，刑事訴訟法第三百零
    二條第二款定有明文。又「追訴權因左列期間內不行使而消
    滅：一、死刑、無期徒刑或十年以上有期徒刑者，二十年。
    二、三年以上十年未滿有期徒刑者，十年。三、一年以上三
    年未滿有期徒刑者，五年。四、一年未滿有期徒刑者，三年
    。五、拘役或罰金者，一年。前項期間自犯罪成立之日起算
    。但犯罪行為有連續或繼續之狀態者，自行為終了之日起算
    」，刑法第八十條亦有明文。
三、本案被告元富期貨公司之業務員即被告寅○○，因執行業務
    有違反期貨交易法第六十三條第四款規定不得利用期貨交易
    人帳戶為自己從事交易之行為，應依同法第一百十八條規定
    對被告元富期貨公司科以同法第一百十六條之罰金，揆諸前
    開規定，其追訴權為一年。公訴人於本院審理時雖認依起訴
    書附表以觀，被告寅○○所犯利用期貨交易人帳戶為自己從
    事交易之違反期貨交易法第六十三條第四款，應依同法第一
    百十六條第ㄧ款規定論處之行為終了時間，係九十二年十月
    十六日（見本院卷第一九四頁、第二０一頁），亦即起訴書
    附表編號六、七、八所示之丙○○、乙○○及丑○○遭詐欺
    部分，然丙○○等人係分別匯款至被告寅○○或案外人林海
    棠之個人帳戶，而非被告元富期貨公司之期貨交易人帳戶，
    難認被告寅○○此部分所為亦涉有違反期貨交易法第六十三
    條第四款規定之犯行，自不得逕對被告元富期貨公司科以同
    法第一百十六條之罰金。公訴人指上開日期為犯罪行為終了
    之日，尚有誤會。茲被告寅○○利用期貨交易人帳戶為自己
    從事交易之犯罪行為，既於九十二年八月十八日（即壬○○
    依被告寅○○指示匯款二百萬元至華南商銀仁愛分行之癸○○個人期貨交易保證金專戶）業已終了，而對被告元富公司
    所得科處之最重本刑為罰金，追訴權之時效為一年，自被告
    寅○○犯罪行為終了之日起算，至九十三年八月十七日即行
    屆滿，且無刑法第八十三條所定時效停止之情形，其追訴權
    既已因時效完成而消滅，自不能予以論科，乃公訴人遲至同
    年九月二十四日開始偵查（見九十三年度核退字第六０六四
    號卷第一頁之臺北市政府警察局刑事案件移送書上所蓋之臺
    灣臺北地方法院檢察署收文章），於九十四年八月十七日始
    提起公訴，揆諸前開規定，自應對被告元富期貨公司諭知免
    訴之判決。
據上論斷，應依刑事訴訟法第二百九十九條第一項前段、第三百
零二條第二款，期貨交易法第六十三條第四款、第一百十六條第
一款，刑法第十一條前段、第五十六條、第三百三十九條第一項
、第五十五條，罰金罰鍰提高標準條例第一條前段，判決如主文
。
本案經檢察官黃文明到庭執行職務
中    華    民    國  九十五  年    五    月   三十   日
                  刑事第八庭審判長法  官  陳德民
                                  法  官  唐于智
                                  法  官  陳芃宇
以上正本證明與原本無異。
如不服本判決，應於判決送達後10日內，向本院提出上訴狀。
                                  書記官  周小玲
中    華    民    國  九十五  年    五    月   三十   日
附錄本案論罪科刑法條全文：
中華民國刑法第339條
意圖為自己或第三人不法之所有，以詐術使人將本人或第三人之
物交付者，處 5 年以下有期徒刑、拘役或科或併科 1 千元以下
罰金。
以前項方法得財產上不法之利益或使第三人得之者，亦同。
前二項之未遂犯罰之。
期貨交易法第116條
有下列情事之一者，處3年以下有期徒刑、拘役或科或併科新臺
幣2百萬元以下罰金：
一  違反第5條或第63條之規定者。
二  違反第13條第2項之規定者。但提供人不知其非法經營期貨
    交易所或期貨交易所業務者，不適用之。
三  槓桿交易商負責人、業務員或其他從業人員違反第81條準用
    第63條之規定者。
四  期貨服務事業負責人、業務員或其他從業人員違反第88條準
    用第63條之規定者。
期貨交易法第63條
期貨商之負責人、業務員或其他從業人員，不得有下列行為：
一  洩漏期貨交易人委託事項及職務上所獲悉之秘密。
二  對期貨交易人作獲利之保證。
三  與期貨交易人約定分享利益或共同承擔損失。
四  利用期貨交易人帳戶或名義為自己從事交易。
五  利用他人或自己之帳戶或名義供期貨交易人從事交易。
六  為誇大、偏頗之宣傳或散布不實資訊。


司法院資訊處製作；財團法人民間司法改革基金會備份。
